臺灣高等法院民事裁定　　　　　　　　 92年度重上字第478號
上　訴　人　甲○○
訴訟代理人　李平義律師
被上　訴人　祭祀公業保生大帝
法定代理人　劉宜俊
訴訟代理人　歐宇倫律師
　　　　　　王嘉斌律師
上列當事人間返還房屋事件，上訴人對於中華民國92年8月15日
臺灣臺北地方法院92年度重訴字第589號第一審判決提起上訴，
本院裁定如下：
    主  文
被上訴人應於本裁定送達後10日內，具狀補正法定代理人。
    理  由
一、按法務部編「臺灣民事習慣調查報告」，93年7月六版，第
    四編「神明會」記載：
　(一)前清時代之神明會（見第655、663、665、668頁）：
　1.分為財團性質及社團性質，前者雖由特定之多數人所組織，
　  惟其會員數多而不確定，乃以神明會之業產為會之重心，即
    以業產為其存在之必備要件。後者以會員為會之重心，會員
    數不多並且確定，神明會所有之業產乃以維持會之存續為目
    的。
  2.神明會成立後，有准新會員入會者，亦有不准新入會者，前
　　者依其規約或習慣，通常應經全體會員或頭家、爐主同意，
　  亦有應繳納插爐銀者，其數額通常按神明會之財產額除以會
    員數定之。如會員資格本有限制（如同業、同籍貫、同姓等
    ），新加入之會員亦應具備此資格。
  3.會分得為繼承之標的，惟會分無應有部分之觀念，乃由全體
　　繼承人公同共有一會分，惟得由繼承人之一人承頂，或由全
　  體繼承人輪流依次行使權利。
　4.以會員總會為最高機關，並無所謂「管理人」，總會之召集
　  ，為總理或值年爐主之職責。
　(二)日據時期之神明會（見第693、695、695至697、700、701頁
    ）：
　1.日本民法自大正12年1月1日起施行於台灣，依大正11年第40
　  7號敕令第16條規定：「本令施行之際，現有獨立之財產而
    無法民法第34條所揭目的者，其財產為團體員之共有。」而
    日本民法第34條所揭目的乃指祭祀、宗教、慈善、學術、技
    藝及其他公益目的而言。因神明會在當時並不認為具有上述
    目的，故適用該條規定，會產遂被認為會員全體之共有。
    齒松平之見解謂：此類公業自日本民法施行後，當然歸其會
　　腳或派下共有，應依民法關於共有之一般規定管理之。此類
　  公業因日本民法施行之結果，不問派下或會腳之意見如何，
    當然歸於消滅，財產歸會腳或派下共有，故應認為法律上之
    處分。則習慣法上之法人，因法律規定，自大正12年1月1日
    起解散，即使民法關於合夥之規定亦無適用之餘地。但在訴
    訟法上，苟該團體係設有管理人者，在當時之實務上，仍認
    有當事人能力，此由昭和7年8月20日台灣高等法院上告部判
    決（判集第102頁）意旨謂：「大正11年第407號敕令第16條
    之規定，僅將相當於該條有獨立財產之團體，變更其性質，
    明示其不得獨立為權利主體，將該團體所屬財產變更為該團
    體員之共有而已；並非規定該團體應予解散，其目的事業應
    予廢止。故相當於該條之團體，爾後除非有特別情事外，應
    解為仍舊為經營其目的事業而繼續存在之組織團體。因此本
    件祖公會羅仲素縱如所論，係相當於該條之團體，依同條規
    定，自大正12年1月1日同令施行以後，其所屬財產應歸於該
    團體員之共有；但以祭祀羅仲素為目的之團體組織，於本件
    既非有特別情事，自應解為依然存續。且如此團體係相當於
    民事訴訟法第46條所規定之非法人社團，並設有管理人者，
    依該條規定，得為訴訟當事人。故上訴人以祖公會羅仲素為
    被告，提起本訴係屬適法。因此就本案加以審理判斷之第一
    審及原審之措施並非不法。」可稽。
  2.神明會為非法人團體，具有特別地位，其內部關係依社團法
    人之規定。對外關係依日本不動產登記法施行規則仍視神明
　　會為權利主體，在稅收提存之程序以及私法上之法律行為則
　  仍由管理人代表神明會名義為之。
　3.神明會屬無人格之社團，其會員對於會產（尤其是土地）並
    無應有部分。會員依創會當時之出資或因會員權之繼承，雖
    有股份，但於神明會解散而清算時，始得按其股份受賸餘財
  　產之分配。神明會之財產稱為會產或會田，乃屬全體會員之
    總有而非分別共有，因此非經全體會員之同意不得處分。但
    其股份得移轉於他人，此係習慣所承認之事實，有日據當時
    之高等法院大正11年上民地23號判例意旨謂：「神明會會員
    得讓與其股份於他人而退會，乃為習慣所承認。」可稽。
  4.日據時期臺灣總督府以明治31年律令第14號頒布「臺灣土地
    調查規定」，關於申報程序，其凡例謂：「公業或團體之土
    地，應填記其公業名稱、團體名稱及管理人之住所姓名」。
    明治35年6月頒布之訓令第29號第28條規定：「有以蕃社、
    祠廟、公號、神佛或祖生等為業主名義之習慣者，得由頭目
    、管事、董事或其他管理人以其名義申報之」。
  (三)光復後之神明會（見第712、718、720頁）：
　1.神明會屬無權利能力之社團，關於管理人之任免應類推適用
　  民法關於社團法人董事之規定，由會員大會任免之。但無權
    利能力之社團既不以經主管官署登記為成立要件，則管理人
    之任免亦不待向政府登記，即發生任免效力。任免管理人除
　　章程或規約有特別約定外，應類推適用民法第52條規定以出
　  席會員過半數決之。至於總會除由管理人召集外，準用第51
    條規定，亦得由會員十分之一以上之請求召集之。
  2.神明會之股份雖不得自由處分，亦不得由會「承座」，但得
　　為繼承之標的。會份大率由共同繼承人協議歸其中一人繼承
　  ，原則上係由嫡長子孫繼承，但不無例外，甚至兄份弟繼亦
    予承認。由於基本會份並無共同繼承之例，故不得以共同繼
    承之事由對抗神明會，因此神明會之會員人數恆定。依目前
    習慣，繼承人間如無特約，且未分割遺產，繼承人間有共同
    繼承之意思時，神明會仍以其長子為全體繼承人之代表。如
    其他繼承人有相反意見，神明會即將其應得分配額保留，以
    至確定繼承人為止。總之依一般觀念，神明會之股份，僅得
    按股單獨繼承或移轉，性質上似不容為共同繼承。
二、本件被上訴人主張：伊係日據時代住台北市大稻埕之進出口
    同業，且有資望人士共同設立，以崇拜保生大帝為主要目的
　　之神明會等語，則被上訴人顯非前清時代設立之神明會，被
　  上訴人復未提出規約或章程，自應參酌前揭日據時期及光復
    後有關神明會與會員間之權利義務關係之法例及習慣，定被
    上訴人與會員間之權利義務關係。是應認被上訴人之會產乃
    為會員公同共有，會員之會份（會員權）得由其繼承人中一
    人代表繼承。被上訴人對外屬非法人團體，由管理人代表為
    法律行為，其內部關係則依社團法人之規定。
三、揆諸被上訴人提出土地登記謄本、新聞紙、台北市延平區公
    所證明書、土地權利變更登記聲請書、土地登記簿謄本、戶
    大同丙字第09360003500號函（原審卷第62、74、75頁、本
    院卷一第66、84、100至110、113、126、191至206頁、卷二
    第53至55、60至62頁），及台北市士林區戶政事務所檢送之
    大同區戶政事務所檢送之
    顯示被上訴人原有管理人共計12名（包括郭烏隆、張東華、
    陳天順、鄭根木、張清港等人，其餘姓名不詳），嗣僅郭烏
    隆、張東華、陳天順、鄭根木、張清港健在，故全體會員（
    共計16名（即林錫慶、郭烏隆、張東華、陳天順、鄭根木、
    張清港、莊家聲、蔡鎮源、陳守珪、莊文生、陳金鍊、陳維
    福、莊輝金、蔡根吉、陳金福、蘇穀保）決議選任林錫慶、
    莊家聲、蔡鎮源、陳守珪、莊文生、陳金鍊、陳維福補缺額
    管理人，申請台北市延平區公所公告，並自同年10月18日起
    連續在中央日報公告三日，無人異議。惟林錫慶於52年3月
    31日死亡，法定繼承人有子林勸桓、林勸臧、林勸毅、林勸
    吉、女林蕙君。郭烏隆於62年2月16日死亡，法定繼承人有
    定繼承人有子張土、張歐波、張歐坤、張歐元、張歐誠、女
    張歐菊、張歐密、張歐琴、張美枝、張敏、張歐梅。陳天順
    於53年12月5日死亡，法定繼承人有配偶陳高旦、女杜陳春
    嬌、陳秀美、子陳維福、陳維源、陳維壽、陳維村、陳維榮
    、陳維誠、陳維松。鄭根木於52年1月21日死亡，法定繼承
    人有女鄭麗溶、子鄭詒銘、鄭詒棠、鄭詒偉。張清港於60年
    9月14日死亡，法定繼承人有配偶張陳、子張雲顯、張雲滄
    、張雲舫、女張鶴子。莊輝金於56年4月28日死亡，法定繼
    承人為配偶莊周玉治。蔡根吉於50年6月26日死亡，繼承人
    有無不詳。陳金福於62年9月23日死亡，繼承人有無不詳。
    蘇穀保於55年1月2日死亡，繼承人有無不詳。則至少林錫慶
    、郭烏隆、張東華、陳天順、鄭根木、張清港、莊輝金之會
    份，應由渠等之繼承人中一人代表繼承，換言之，被上訴人
    之會份至少有13份繼續存續。
四、被上訴人雖主張：其於36年間登記之管理人陳江流死亡後，
    其繼承人未繼承其會份，可見會份不得繼承云云，並提出戶
    未出面主張繼承會份，僅能認為其繼承人怠於或不知行使此
    一權利，尚難據以推論會份不能繼承。
五、被上訴人主張：張清港之孫張迺恭、陳天順之子孫陳啟明、
    張東華之子張歐仁、陳金鍊之子孫陳啟綿起訴請求確認渠等
    對於天上聖母祠宇媽祖宮祭祀公業保生大帝（金同順崇神會
    ）會份有繼承權，經原法院71年訴字第10148號判決認定原
    告不能證明該神明會屬財團性質，自不能主張有會份繼承權
    ，而駁回原告之訴，再經本院72年度上字第2564號判決、最
    高法院73年度台上字第1336號裁定駁回原告之上訴，而告確
    定等語，固據被上訴人提出民事判決書、確定證明書為證（
    本院卷一第69、79頁）。惟本院調取本院72年度上字第2564
    號判決及最高法院73年度台上字第1336號裁定，審酌其理由
    為原告主張系爭神明會之會產為公同共有，則會員僅得對於
    全部會產主張有會份權，對於各個之物則否，原告僅對其中
    部分土地會產請求確認有會份權之繼承權存在，為無理由（
    本院卷二第2、3頁）。足見本件確定判決並未否定原告繼承
    已死亡之會員對神明會之會份。
六、被上訴人主張：陳維福於89年12月15日通知莊文生、蔡鎮源
    、陳守珪、莊家聲、陳金鍊召開會員大會，經莊文生、陳維
    福、蔡鎮源、陳守珪出席於90年1月20日出席，決議劉宜俊
    、陳珮玟、武春生、周幸妹、陳榮旭加入會員，再由出席之
    新舊會員決議選任陳維福為管理人。嗣陳維福、莊文生、蔡
    鎮源、陳守珪、莊家聲、陳金鍊、劉宜俊、陳珮玟、武春生
    、周幸妹、陳榮旭於93年2月10日召開會員大會，決議選任
    劉宜俊為管理人等語，經被上訴人提出會議記錄、存證信函
    為證（原審卷第10頁、本院卷一第123、163頁）。惟按民法
　　有關社團總會決議，其瑕疵態樣應分為不成立、無效、得撤
    銷三種。所謂決議不成立，指自決議之成立過程觀之，顯然
　　違反法令，在法律上不能認為有召開總會或有決議成立之情
　  形而言。必須先有符合成立要件之總會決議存在，始有探究
    總會決議是否有無效或得撤銷事由餘地。經查，89年間被上
    訴人之會份至少有13份，但當時之管理人之一陳維福僅通知
    五名會員召開所謂會員大會，換言之，知悉召開該大會之會
    員僅六名，其會份佔全部會份僅46.1%，實難認為符合召開
    會員總會之形式要件，從而90年1月20日所謂會員大會所作
    決議，均不能認為成立總會決議，則被上訴人之管理人應仍
    為莊家聲、蔡鎮源、陳守珪、莊文生、陳金鍊、陳維福等六
    人（郭烏隆、張東華、陳天順、鄭根木、張清港、林錫慶之
    管理人資格，因渠等死亡而當然解任），陳維福不能成為唯
　　一管理人，至為明確。劉宜俊、陳珮玟、武春生、周幸妹、
　  陳榮旭等人亦無從成為新會員。再93年2月10日召開之所謂
    會員大會，亦無證據顯示被上訴人之全體會員均受通知，則
    知悉該會議之會員陳維福、莊文生、蔡鎮源、陳守珪、莊家
    聲、陳金鍊六名，其會份佔全部13會份僅46.1%，其餘出席
    者則不具會員資格，亦難認為符合召開會員總會之形式要件
    ，從而該次所謂會員大會作成之決議亦不成立總會決議，劉
    宜俊自無法成為被上訴人之管理人。
七、按民事訴訟法第49條前段規定：「能力、法定代理權或為訴
    訟所必要之允許有欠缺而可以補正者，審判長應定期間命其
    補正」，綜上各點，本院認為陳維福不能單獨代表被上訴人
    ，其法定代理權顯有欠缺，劉宜俊則非合法之管理人，亦不
    能代表被上訴人，是其二人之法定代理權顯有欠缺，爰依民
    事訴訟法第49條規定，定期間命被上訴人補正。
八、依民事訴訟法第49條裁定如主文。
中　　華　　民　　國　　94　　年　　  4　　月　　29 　日
                民事第十五庭  審判長法　官  許  正  順
　　　　　　　　　　      　　　　　法　官  張      蘭
      　　　　　　　　　　　　　　　法　官  翁  昭  蓉
正本係照原本作成。
不得抗告。
中　　華　　民　　國　　94　　年　　  4　　月　　29 　日
　　　　　　　　　　　　　　　　　　　書記官  王  才  生
